【裁判字號】    98,訴,645
【裁判日期】    980526
【裁判案由】    偽造文書等
【裁判全文】
臺灣臺北地方法院刑事判決               98年度訴字第645號
公  訴  人  臺灣臺北地方法院檢察署檢察官
被      告  甲○○
上列被告因偽造文書等案件，經檢察官提起公訴（九十八年度偵
緝字第五三三號），被告於準備程序中先就被訴事實為有罪之陳
述，經本院告以簡式審判之旨，並聽取當事人之意見後，本院合
議庭裁定行簡式審判程序，判決如下：
    主  文
甲○○共同行使偽造私文書，足以生損害於公眾及他人，處有期
徒刑肆月，如附表編號一至編號四所示之物均沒收。又共同行使
偽造私文書，足以生損害於公眾及他人，處有期徒刑肆月，如附
表編號一至編號三及編號五、六之物均沒收。又幫助意圖為自己
不法之所有，以詐術使人將本人之物交付，處有期徒刑月。應
執行有期徒刑玖月，如附表所示之物均沒收。
    事  實
一、甲○○因需錢孔急，竟與真實姓名、年籍不詳、綽號「阿達
    」之成年男子，共同基於行使偽造私文書、偽造公印文及行
    使偽造特種文書之犯意聯絡，先於民國九十七年三月間某日
    ，在臺北火車站前交付其照片與「阿達」，供其於不詳時、
    地，偽造其上記載丁○○姓名、出生年月日及身分證字號之
    國民身分證（下稱身分證）及健康保險卡（下稱健保卡），
    並於該身分證上偽造「內政部印」之公印文後，貼上甲○○
    之照片，以此方式偽造屬於特種文書之丁○○身分證及健保
    卡各一張，再委託不知情之成年刻印店人員偽刻之丁○○印
    章一顆，足以生損害於丁○○、戶政機關對戶籍管理及全民
    健康保險局對於被保險人身分識別之正確性。嗣甲○○於三
    日後在同一處所，向「阿達」拿取上開偽造完成之丁○○身
    分證、健保卡及印章後，旋於(一)九十七年三月二十六日，前
    往日盛國際商業銀行（下稱日盛銀行）南京東路分行，佯為
    丁○○本人，填具「個人開戶申請書」，並於其上偽造丁○○之署押二枚、印文六枚，用以表示丁○○欲向日盛銀行申
    請開立帳戶、請領金融卡之意，而偽造完成該等私文書，再
    將上揭偽造之申請書，及偽造之丁○○身分證、健保卡，交
    付不知情之日盛銀行承辦人員而行使之，使該承辦人員陷於
    錯誤，而同意甲○○以丁○○名義申請設立帳號00000
    000000000000號帳戶，足以生損害於丁○○及
    日盛銀行對帳戶管理之正確性。再於(二)同日，前往寶華商業
    銀行（現更名為星展商業銀行，下稱寶華銀行）城東分行，
    佯為丁○○本人，填具「存款業務申請暨約定書」及「印鑑
    卡」，並於「存款業務申請暨約定書」上偽造丁○○之署押
    一枚、印文一枚，於「印鑑卡」上偽造丁○○之署押一枚、
    印文二枚，用以表示丁○○欲向寶華銀行申請開立帳戶、請
    領金融卡之意，而偽造文成該等私文書，再將上揭偽造之申
    請暨約定書、印鑑卡，及偽造之丁○○身分證、健保卡，交
    付不知情之寶華銀行承辦人員而行使之，使該承辦人員陷於
    錯誤，而同意甲○○以丁○○名義申請設立帳號00000
    0000000號帳戶，足以生損害於丁○○及寶華銀行對
    帳戶管理之正確性。
二、甲○○於取得上揭丁○○日盛銀行、寶華銀行帳戶之存摺、
    提款卡及密碼後，明知將其提供予他人使用，將可能幫助他
    人遂行詐騙行為，仍基於幫助詐欺之犯意，於九十七年三月
    二十六日，在不詳地點，將其交付予「阿達」使用以幫助之
    。嗣「阿達」基於意圖為自己不法所有之犯意，接續於(一)九
    十七年三月二十八日十二時許，去電丙○○佯稱：其係刑事
    警察人員，因丙○○身分遭冒用開立人頭帳戶，需將其所有
    帳戶內金錢領出，轉入指定帳戶云云，致丙○○陷於錯誤，
    乃依「阿達」之指示，先於同年四月一日十二時五十七分許
    ，前往嘉義市○○路三一七號板信商業銀行忠孝分行，匯款
    新臺幣（下同）四十五萬八千元至丁○○上揭日盛銀行帳戶
    內，復於同年四月一日十三時二十九分許，前往嘉義市○○
    路四二五號合作金庫商業銀行東嘉義分行，匯款五十萬元至
    丁○○上揭寶華銀行帳戶內；(二)九十七年四月七日，去電乙○○佯稱：其係張仁傑警官，因乙○○涉嫌洗錢案件，需將
    其所有帳戶內金錢領出，轉入指定帳戶云云，致乙○○陷於
    錯誤，乃依「阿達」之指示，於同日十二時三十七分許，前
    往臺灣中小企業銀行竹山分行，匯款八萬五千八百十八元至
    丁○○上揭日盛銀行帳戶內（丁○○所涉幫助詐欺罪嫌，業
    經檢察官以九十七年度偵字第一二二○○號不起訴處分書為
    不起訴處分確定）。嗣因丙○○、乙○○察覺有異，發覺受
    騙，報警處理，經傳喚丁○○確認其並未申請上揭日盛銀行
    、及寶華銀行帳戶，始循線查悉上情。
三、案經臺灣臺北地方法院檢察署（下稱臺北地檢署）檢察官自
    動檢舉偵查起訴。
    理  由
一、證據之認定：
    上開事實一、二之部分，業據證人丁○○、丙○○、乙○○
    證述明確（證人丁○○部分，臺北地檢署九十七年度偵字第
    一二二○○號卷第十一頁至第十三頁參照；證人丙○○部分
    ，臺北地檢署九十七年度偵字第一二二○○號卷第六頁至第
    八頁參照；證人乙○○部分，臺北地檢署九十七年度偵字第
    一二二○○號卷第九頁至第十頁參照），並有日盛銀行九十
    七年四月三十日日銀字第○九七二Ｗ○○○三五七九○號函
    檢送丁○○上揭日盛銀行帳戶之申請文件、交易明細（臺北
    地檢署九十七年度偵字第一二二○○號卷第十七頁至第二一
    頁參照）、寶華銀行九十七年四月十八日（）寶華發字第
    ○六二號函檢送丁○○上揭寶華銀行帳戶之申請文件、交易
    往來明細（臺北地檢署九十七年度偵字第一二二○○號卷第
    二二頁至第二七頁參照）、丙○○之匯款申請書二紙（臺北
    地檢署九十七年度偵字第一二二○○號卷第三二頁參照）、
    乙○○之匯款申請書一紙（臺北地檢署九十七年度偵字第一
    二二○○號卷第四四頁參照）附卷可稽，且被告甲○○於本
    院九十八年五月十八日行準備程序及審理時對於上揭事實一
    、二之部分均供承不諱（本院當日筆錄參照），是依(一)證人
    丁○○之證述、(二)證人丙○○之證述、(三)證人乙○○之證述
    、(四)日盛銀行上揭函文檢附系爭帳戶之申請文件、交易明細
    、(五)寶華銀行上揭函文檢附系爭帳戶之申請文件、交易明細
    、(六)丙○○之匯款申請書二紙、(七)乙○○之匯款申請書一紙
    等補強證據，已足資擔保被告於本院審理時所為上開任意性
    自白具有相當程度之真實性，而得確信被告上述自白之犯罪
    事實確屬真實，從而依刑事訴訟法第一百五十六條第一項及
    同條第二項規定，自得依被告上述自白及各該補強證據認定
    被告確有為上揭事實一、二所載之行使偽造私文書、偽造公
    印文、行使偽造特種文書及幫助詐欺之犯行，本件事證明確
    ，被告之犯行堪以認定。
二、論罪科刑之法律適用：
  (一)比較新舊法：
    按行為後法律有變更者，適用行為時之法律，但行為後之法
    律有利於行為人者，適用最有利於行為人之法律，刑法第二
    條第一項定有明文。而按刑法第二條第一項所稱之法律，係
    指刑罰所依存的整體法律狀態，故法律有變更應指足以影響
    行為的可罰性與法律效果的法令因修正或廢止而有所變更而
    言。所以刑法法律變更概念，應界定在法律規定的改變，足
    以影響刑罰權判斷者而言。查被告行為後，戶籍法業於九十
    七年五月二十八日修正公布，於同年月三十日生效施行，其
    中關於偽造「內政部印」之公印文、國民身分證後復持以行
    使之行使偽造國民身分證犯罪之處罰法律已有變更，又按偽
    造公印文，刑法第二百十八條既有獨立處罰之規定，且較刑
    法第二百十二條之處罰為重，則於偽造刑法第二百十二條之
    文書同時偽造公印文，即難僅論以該條之罪，而置刑法第二
    百十八條處刑較重之罪於不問（司法院大法官會議釋字第八
    二號意旨、最高法院九十年度臺上字第七三八三號判決意旨
    參照）。是被告與「阿達」共同偽造上揭身分證後復持以行
    使之犯行，原應論以刑法第二百十六條、第二百十二條之行
    使偽造特種文書罪及同法第二百十八條第一項之偽造公印文
    罪；而修正後戶籍法第七十五條第一項、第二項係規定：「
    意圖供冒用身分使用，而偽造、變造國民身分證，足以生損
    害於公眾或他人者，處五年以下有期徒刑、拘役或科或併科
    新臺幣五十萬元以下罰金。行使前項偽造、變造之國民身分
    證者，亦同。」，即於上開法令修正公布後，被告應論以戶
    籍法第七十五條第一項、第二項、刑法第二百十八條第一項
    偽造公印文罪，經比較修正後戶籍法及上揭刑法相關之規定
    ，被告此部分犯罪，以修正前適用刑法第二百十六條、第二
    百十二條及同法第二百十八條第一項之規定為有利於被告，
    合先敘明。
  (二)刑法第二百十二條所謂「其他相類之證書、介紹書」，係指
    與關於品行、能力、服務之證書、介紹書相類似之文書而言
    ，如其具有公文書之性質，則依特別法優於普通法之原則，
    尚無適用同法第二百十一條而論以偽造公文書之餘地（最高
    法院九十年度臺上字第六六二八號判決意旨參照）。是被告
    偽造之身分證雖具有公文書之性質，但依上開說明，自無適
    用同法第二百十一條而論以偽造公文書之餘地，是本案偽造
    之身分證，屬刑法第二百十二條所定之偽造之特種文書。次
    按刑法第二百十八條第一項所稱之公印，係指由政府依印信
    條例第六條相關規定製發之印信，用以表示公署或公務員之
    資格，即俗稱之大印及小官章而言，如不足以表示公署或公
    務員之資格者，即非公印。本案偽造國民身分證上之「內政
    部印」，為表示內政部公署之公印文。
  (三)按刑法上之幫助犯，係對於犯罪與正犯有共同之認識，而以
    幫助之意思，對於正犯資以助力，而未參與實施犯罪之行為
    者而言（最高法院七十五年度臺上字第一五○九號、八十八
    年度臺上字第一二七○號判決亦同此意旨）。是以，如未參
    與實施犯罪構成要件之行為，且係出於幫助之意思提供助力
    ，即屬幫助犯，而非共同正犯。本件被告甲○○基於幫助之
    犯意，提供其所申辦之丁○○日盛銀行及寶華銀行帳戶之存
    摺、金融卡及密碼與「阿達」，「阿達」利用被告之幫助，
    意圖為自己不法之所有，施用詐術使被害人丙○○、乙○○
    陷於錯誤，因而匯款至被告所提供之上開帳戶內，是被告所
    為係參與詐欺罪構成要件以外之行為，且在無證據證明被告
    係以正犯而非以幫助犯之犯意參與犯罪之情形下，應認其所
    為係幫助犯而非正犯行為。
  (四)是核被告甲○○所為：
  關於與「阿達」共同偽造丁○○之上開身分證後而行使部分
    ，係犯刑法第二百十六條、第二百十二條之偽造特種文書罪
    及同法第二百十八條第一項之偽造公印文罪。其偽造後持以
    行使，偽造之低度行為已為該行使之高度行為所吸收，不另
    論罪。其所犯之上開二罪，係一行為所觸犯，為想像競合犯
    ，應依刑法第五十五條之規定從一重之偽造公印文罪處斷。
  關於與「阿達」共同偽造丁○○之上開健保卡後而行使部分
    ，係犯刑法第二百十六條、第二百十二條之偽造特種文書罪
    。其偽造後持以行使，偽造之低度行為已為該行使之高度行
    為所吸收，不另論罪。
  被告係同時偽造丁○○之上開身分證、健保卡後而行使，係
    一行為所觸犯，應依想像競合犯之規定從一重之偽造公印文
    罪處斷。
  關於與「阿達」共同冒用丁○○之名義，分別填寫日盛銀行
    「個人開戶申請書」，及填寫寶華銀行「存款業務申請暨約
    定書」、「印鑑卡」等文件，並持向日盛銀行及寶華銀行申
    請帳戶之存摺及提款卡部分，均係犯刑法第二百十六條、第
    二百十條之行使偽造私文書罪。其偽造丁○○之印章、印文
    、署押部分均係偽造私文書之部分行為，偽造私文書後持以
    行使，偽造之低度行為為該行使之高度行為所吸收，均不另
    論罪。
  又被告係為達取得上開日盛銀行及寶華銀行帳戶之存摺、提
    款卡，始偽造丁○○之上開身分證、健保卡及上開文件，其
    犯罪目的單一，依一般社會通念，認應評價為一罪方符合刑
    罰公平原則，如予數罪併罰，反有過度處罰之疑，與人民法
    律感情亦未契合；故本院認於牽連犯廢除後，適度擴張一行
    為概念，認此情形為一行為觸犯數罪名之想像競合犯，方屬
    適當，是被告所犯之上開偽造公印文及行使偽造私文書等二
    罪間，係一行為觸犯數罪名之想像競合犯，應從情節較重之
    行使偽造私文書罪處斷（最高法院九十七年度臺上字第一八
    八○號判決意旨參照）。
  關於被告將所申請之丁○○日盛銀行及寶華銀行帳戶存摺、
    提款卡及密碼交付「阿達」用以詐騙丙○○、乙○○部分，
    係幫助犯刑法第三百三十九條第一項之詐欺取財罪。被告幫
    助他人犯上開詐欺取財之罪，爰依刑法第三十條第二項之規
    定，按正犯之刑減輕之。
  被告與「阿達」就上開行使偽造私文書、行使偽造特種文書
    及偽造公印文部分，有犯意聯絡及行為分擔，為共同正犯。
    再被告與「阿達」利用不知情之成年刻章人員偽造丁○○印
    章之行為，則屬間接正犯。檢察官雖未就被告偽造「內政部
    印」之公印文提起公訴，惟此部分與本院前揭論罪科刑部分
    有裁判上一罪關係，為起訴效力所及，本院自應併予審理，
    併此敘明。
  被告分別向日盛銀行及寶華銀行二次行使偽造私文書之犯行
    ，及其提供帳戶以幫助「阿達」詐欺之犯行，犯意各別，行
    為互異，應予分論併罰。
  (五)爰審酌被告在此不法份子犯案猖獗，利用帳戶掩飾、隱匿詐
    財贓款之事迭有所聞之際，竟冒用他人名義申請金融帳戶後
    ，供詐騙集團從事不法使用，間接阻礙警方之查緝，致犯罪
    之追查趨於複雜困難，更造成被害人財物之損失，及被冒用
    人之極大不便利，嚴重危害交易秩序與社會治安，造成之危
    害非輕，實應予嚴懲，惟念其於犯後坦認犯罪，態度尚可，
    已知悔悟等一切情狀，分別量處如主文所示之刑，並定其應
    執行之刑。又本件所定應執行之刑既已逾六月，依刑法第四
    十一條第二項反面解釋，自不得諭知易科罰金之折算標準，
    併此敘明。
  (六)如附表編號一、二所示之偽造身分證、健保卡，係被告及「
    阿達」所有供本案犯罪所用之物，雖未扣案，然既無證據證
    明已滅失，應依刑法第三十八條第一項第二款規定宣告沒收
    ，又偽造之身分證既經諭知沒收，其上偽造之「內政部印」
    公印文，爰不另依刑法第二百十九條之規定為沒收之諭知。
    如附表編號三之偽造印章一顆，雖未扣案，然亦無證據證明
    業已滅失，應依刑法第二百十九條之規定，宣告沒收。另被
    告所偽造之日盛銀行「個人開戶申請書」及寶華銀行「存款
    業務申請暨約定書」、「印鑑卡」，均業經被告行使而分別
    交付日盛銀行、寶華銀行收執，而非屬被告或其共同正犯所
    有之物，惟其上如附表編號四、五、六所示之偽造署押及印
    文，均應依刑法第二百十九條之規定宣告沒收。
據上論斷，應依刑事訴訟法第二百七十三條之一第一項、第二百
九十九條第一項前段，刑法第二條第一項前段、第二十八條、第
二百十六條、第二百十條、第二百十二條、第二百十八條第一項
、第三百三十九條第一項、第三十條第一項前段、第二項、第五
十五條、第五十一條第五款、第九款、第二百十九條、第三十八
條第一項第二款，刑法施行法第一條之一，判決如主文。
本案經檢察官廖先志到庭執行職務。
中    華    民    國    98    年    5     月    26    日
                  刑事第九庭法  官  張詩芸
以上正本證明與原本無異。
如不服本判決應於收受送達後10日內向本院提出上訴書狀，並應
敘述具體理由；其未敘述上訴理由者，應於上訴期間屆滿後20日
內向本院補提理由書（均須按他造當事人之人數附繕）「切勿逕
送上級法院」。
                            書記官  顏淑華
中    華    民    國    98    年    5    月    26    日
附表
┌──┬───────────────────────┐
│編號│應沒收之物                                    │
├──┼───────────────────────┤
│ 一 │偽造之「丁○○」身分證壹張                    │
├──┼───────────────────────┤
│ 二 │偽造之「丁○○」健保卡壹張                    │
├──┼───────────────────────┤
│ 三 │偽造之「丁○○」印章壹顆                      │
├──┼───────────────────────┤
│ 四 │日盛銀行「個人開戶申請書」上偽造之「丁○○」署│
│    │押貳枚、印文陸枚                              │
├──┼───────────────────────┤
│ 五 │寶華銀行「存款業務申請暨約定書」上偽造之「廖于│
│    │庭」署押壹枚、印文壹枚                        │
├──┼───────────────────────┤
│ 六 │寶華銀行「印鑑卡」上偽造之「丁○○」署押壹枚、│
│    │印文貳枚                                      │
└──┴───────────────────────┘


司法院資訊處製作；財團法人民間司法改革基金會備份。
